【裁判字號】    98,上易,978
【裁判日期】    981216
【裁判案由】    侵權行為損害賠償
【裁判全文】
臺灣高等法院民事判決                 98年度上易字第978號
上  訴  人  甲○○
            乙○○
上列當事人間侵權行為損害賠償事件，兩造對於中華民國98年 8
月5日台灣台北地方法院98年度訴字第611號第一審判決各自提起
上訴，本院於98年12月2日言詞辯論終結，判決如下：
    主    文
兩造上訴均駁回。
第二審訴訟費用由兩造各自負擔。
    事實及理由
一、上訴人（即被上訴人）甲○○起訴主張：
  (一)甲○○於民國96年1 月21日上午11時38分許，駕駛車牌號碼
    JR- 7178號自用小客車（下稱系爭車輛），沿臺北市萬華區
    華中橋由東往西方向之內側汽車道行駛，適有對造乙○○駕
    駛車牌號碼CI- 3589號自用小客車緊隨在甲○○的車輛後方
    ，超速且未保持安全距離、任意變換車道，忽然猛烈撞擊上
    訴人的車輛右後方，致上訴人的車輛失控撞向快、慢車道之
    分隔島，車輛因此受有嚴重損壞。詎乙○○肇事後竟未停留
    現場等候警方處理，便逕行駕駛上開車輛逃逸，嗣經警循線
    查獲。雖甲○○告訴乙○○涉犯過失傷害案件部分，經台灣
    台北地方法院檢察署檢察官（下稱台北地檢署）以96年度偵
    字第21362號為不起訴處分，並經台灣高等法院檢察署以96
    年度上聲議字第6205號駁回甲○○的再議確定，然乙○○就
    本件車禍發生仍有過失，本於侵權行為法律關係，依民法第
    184條第1項前段及第2項、第213條第1項及第3項、第216條
    第1項規定，請求乙○○賠償甲○○因此所受損害。
  (二)甲○○所有系爭車輛為限量車款，甲○○於2007年1月1日在
    拍賣網站刊登拍賣價格為新台幣（以下同）88萬元，上訴人
    已更換許多原廠零件，車況良好，竟遭乙○○撞擊致不堪使
    用，故乙○○應負賠償責任範圍，應包含甲○○所有系爭車
    輛修復費用513,730元、甲○○於2年內車輛無法使用之交通
    費10萬元、上訴人遭法務部行政執行署台北行政執行處強制
    執行需繳付之車輛燃料稅、牌照稅等共計38,932元及系爭車
    輛嗣於97年9月25日轉售他人之價差損失339,000元。甲○○
    於原審請求：乙○○應給付甲○○991,662元及自96年2月5
    日起至清償日止按年息5％計算之利息。經原審判命乙○○
    給付甲○○53,556元及自97年11月25日起至清償日止按年息
    5％計算之利息，甲○○就敗訴中之501,444元本息聲明不服
    。並主張原審法院認定事故發生前系爭車輛市價為80萬元，
    甲○○賣車價款僅收245,000元，原審判命乙○○給付
    53,556 元，則甲○○之損害應為501,444元（0000000
    0000000000000＝501444）。
  (三)聲明：
    1.上訴聲明：
      (1)原判決不利於甲○○部分，於501,444元本息廢棄。
      (2)上開廢棄部分，乙○○應再給付甲○○501,444元及自
        97年11月25日起至清償日止按年息5%計算之利息。
    2.答辯聲明：乙○○之上訴駁回。
二、被上訴人（即上訴人）乙○○則以：
  (一)甲○○於起訴時所陳述乙○○侵權行為內容，業經台北地檢
    署以96年度偵字第21362號為不起訴處分，並經台灣高等法
    院檢察署以96年度上聲議字第6205號駁回甲○○再議確定，
    甲○○無理由再向乙○○請求賠償。退步言，縱認乙○○須
    賠償甲○○損失，甲○○所主張之損害範圍並無提出單據，
    且這些費用與系爭事故之發生並無直接關連性，系爭車輛之
    價值未經鑑定，拍賣網站之價格係由車主自訂，不能證明即
    為真正之價值。系爭車輛之引擎被甲○○換過，沒有引擎號
    碼之車輛未經檢驗，不能在道路上行駛等語置辯。
  (二)聲明：
    1.答辯聲明：甲○○之上訴駁回。
    2.上訴聲明：
      (1)原判決不利於乙○○部分廢棄。
      (2)上開廢棄部分，甲○○於第一審之訴駁回。
三、兩造不爭之事實：
    甲○○前以乙○○於96年1月21日上午11時38分許，駕駛車
    牌號碼CI-3589號自用小客車，沿臺北市萬華區華中橋由東
    往西方向之內側汽車道行駛，卻任意變換車道至外側車道，
    適甲○○駕駛系爭車輛於乙○○前方行駛，右後側車身遂遭
    乙○○之車輛左前側車身撞及，致甲○○系爭車輛失控撞向
    快、慢車道之分隔島，甲○○因此受有胸部挫傷、頸部扭傷
    之傷害為由，向台北地檢署對乙○○提起刑法第284條第1項
    過失傷害、同法第185條之4駕駛動力交通工具肇事後逃逸、
    同法第354條毀損罪等罪嫌之刑事告訴，經台北地檢署以96
    年度偵字第21362號為不起訴處分，並經台灣高等法院檢察
    署以96年度上聲議字第6205號駁回甲○○之再議確定。
四、兩造爭執點之論述：
    兩造爭執點為：(一)乙○○就上開車禍事故之發生有無過失？
    應否對甲○○所有系爭車輛損失負侵權行為損害賠償責任？
    (二)甲○○得請求乙○○賠償金額若干？
  (一)乙○○就車禍事故之發生有過失，應對甲○○所有系爭車輛
    損失負侵權行為損害賠償責任：
    1.按損害賠償之債，以有損害之發生及有責任原因之事實，
      並二者之間，有相當因果關係為成立要件。故甲○○所主
      張損害賠償之債，如不合於此項成立要件者，即難謂有損
      害賠償請求權存在（最高法院48年台上字第481 號判例意
      旨參照）。所謂之相當因果關係，係指依經驗法則，綜合
      行為當時所存在之一切事實，為客觀之事後審查，在一般
      情形上，有此環境、有此行為之同一條件，足以發生同一
      之結果者，該條件即為發生結果之相當條件，其行為與結
      果為有相當之因果關係。反之，若在一般情形上，有此同
      一條件存在，依客觀之審查，不必皆發生此結果，該條件
      與結果尚非相當，而僅屬偶發之事實，其行為與結果間即
      難認為有相當因果關係。
    2.乙○○駕駛自用小客車確與甲○○所駕駛系爭車輛發生擦
      撞，致甲○○所有系爭車輛毀損乙節，為兩造所不爭（原
      審卷第32頁及背面）。系爭事故發生前，甲○○與乙○○
      之自用小客車皆行駛於左側車道，事故發生後，甲○○所
      有系爭車輛停置在右側快、慢車道之安全島邊（原法院97
      年度北調字第728號卷，下稱北調卷，第9至14頁、原審卷
      第32頁背面）。乙○○於刑事案件偵查及原法院審理中，
      自承車禍當天行駛在華中橋往中和方向車道上，甲○○系
      爭車輛行駛在其車前，當時兩造車速都快，其自左邊車道
      變換至右邊車道時，甲○○之車也向右變換車道，其雖馬
      上煞車仍閃避不及，擦撞甲○○之車等語，亦經原法院調
      閱本件偵查案卷查核明確（見台北地檢署96年度他字第
      5716號卷，下稱他字卷，第22頁、第32頁及原審卷第32
      頁背面），參以兩造不爭執甲○○的車輛車頭毀損係因撞
      到安全島之故，及甲○○系爭車輛因本件車禍遭撞損位置
      為右後側車身，乙○○車輛則係左前車方向燈及保險桿位
      置受損等情（見他字卷第35至44頁），業據原法院依職權
      調閱台北地檢署96年度偵字第21362號偵查卷查核明確，
      堪認本件車禍發生，應係於乙○○駕駛車輛自左側車道變
      換至右側車道後，欲繼續直行時，甲○○駕駛車輛亦切換
      至右側車道而肇事，甲○○主張係於渠未駛離左側車道前
      遭乙○○撞擊云云，即無可取。按行車時速不得超過50公
      里；行車遇有變換車道時，應先顯示方向燈或手勢，且應
      讓直行車先行，並注意安全距離；又汽車在同一車道行駛
      時，除擬超越前車外，後車與前車之間應保持隨時可以煞
      停之距離；汽車行駛時，駕駛人應注意車前狀況及兩車併
      行之間隔，並隨時採取必要之安全措施，道路交通安全規
      則第93條第1項第1款、第91條第6款、第98條第1項第6款
      、第94條第1項、第3項均有明文。甲○○自承於車禍發生
      前行車時速為80公里，乙○○則自承其行駛時速為60公里
      ，均屬未依速限規定之超速行使。甲○○於偵查中並自承
      欲向右駛離左側車道時未打右方向燈等語（見他字卷第33
      頁），則本件事故之發生，甲○○超速行使，且變換車道
      未顯示方向燈，又未讓直行車先行及注意安全距離，為肇
      事主因。但以本件事故發生當時是白天，車流量不會很大
      ，且是下大雨，亦經證人即處理本件車禍事故之警員劉政
      德於偵查中證述在卷（見他字卷第65頁），以兩造間相差
      20公里之速差，如乙○○先有保持安全距離，且能注意到
      車前的狀況，應能在甲○○突然變換車道之同時，即可煞
      停以防止撞擊甲○○之車輛。惟乙○○自承其在系爭事故
      發生時，雖有立即踩煞車，還是擦撞甲○○車輛的右後側
      車身等語（見他字卷第21至24頁），顯見乙○○所駕駛車
      輛於車禍發生前確與甲○○駕駛系爭車輛距離過於相近，
      綜此，乙○○自亦有超速行使、未與前車保持隨時可以煞
      停之安全距離，及未注意車前狀況並隨時採取必要之安全
      措施之疏失，乙○○辯稱其無過失云云，難以採信。故甲
      ○○主張乙○○就本件車禍事故發生有過失，應依侵權行
      為規定，就因而造成系爭車輛損害一事負賠償責任，即屬
      有據。乙○○就系爭事故之發生具有過失，依首開規定，
      須對於甲○○之自用小客車負損害賠償責任。
  (二)乙○○應賠償甲○○53,556元：
    1.支出修車費及系爭車輛轉售價差損失部分：
      (1)按不法毀損他人之物者，被害人得請求賠償其物因毀損
        所減少之價額，民法第196 條定有明文。被害人如能證
        明其物因毀損所減少之價額，超過必要之修復費用時，
        就其差額，仍得請求賠償。甲○○所有系爭車輛確因乙
        ○○之過失行為受有損害，而有修復之必要，業據甲○
        ○提出由億錸汽車有限公司（下稱億錸公司）出具之修
        車估價單為證（見北調卷，第25、26頁），並經證人即
        億錸公司負責人陳明福到庭證稱：「我出具的估價單就
        是依照受損的部分估價，單價就是一般的行情價，‧‧
        ‧我按照估價單內容修復，修復後因為（甲○○）沒有
        錢付，我就慫恿甲○○（將車）賣給我」等語（原審卷
        第37頁背面），甲○○聲請調解時所附之原證六即為估
        價單，乙○○於原法院訊問證人之後，陳稱「無其他問
        題」等語（原審卷第38頁），上訴後抗辯未看過估價單
        云云，其抗辯自不可採。依證人前揭證詞，堪認甲○○
        為修復系爭車輛支出修理費合計369,730元（含零件材
        料費用293,280元、烤漆及工資費用76,450元），核屬
        必要。甲○○雖復主張於系爭車禍發生前，曾更換系爭
        車輛鋁圈支出費用144,000元，並據其提出估價單為證
        （北調卷第26-1頁），但此係甲○○於本件車禍發生前
        所為支出，核與本件車禍發生間無相當因果關係，證人
        陳明福則證稱系爭車輛於車禍後有一個鋁圈壞的很嚴重
        ，他花了3萬元買1組來換，未算入上開修理費中等語（
        原審卷第38頁），故關於鋁圈修復費用部分，應以3萬
        元計算為合理，甲○○主張乙○○應就其先前更換鋁圈
        部分支出144,000元部分負賠償責任云云，自無依據。
        依行政院所頒「固定資產耐用年數表」及「固定資產折
        舊率表」之規定，汽車之耐用年數為5年，依定率遞減
        法每年折舊千分之369，參酌營利事業所得稅查核準則
        第95條第6款、第8款規定，固定資產提列折舊採用定率
        遞減法者，以1年為計算單位，其使用期限未滿1年者，
        按實際使用之月數相當於全年之比例計算之，不滿1月
        者，以月計，其最後1年未折減餘額，以等於成本10分
        之1為合理，故已逾耐用年數之自用小客車，仍有相當
        於新品資產成本百分之10之殘值。系爭車輛出廠日為77
        年1月，有系爭車輛行照附偵卷可按（台北地檢署96 年
        度發查字第1731號卷第6頁），至事故發生之96年1月21
        日止，實際使用日數為19年，是系爭車輛零件材料部分
        應僅餘新品價值百分之10，則系爭車輛更換零件費用
        323,280元（293,280+30,000＝323,280），折舊後總額
        為32,328元，加計烤漆、工資費用合計76,450元，甲○
        ○得請求乙○○賠償之修復費用為108,778元。甲○○
        上訴時固主張進口車與國產車不同，不適用「固定資產
        耐用年數表」，經本院於準備程序時詢問車輛是否應折
        舊，陳稱亦應適用前述法規折舊（本院卷第51頁反面）
        。
      (2)汽車經撞擊後，雖經修復，仍會導致交易價格減少之損
        失，為眾所週知之事實，證人陳明福並到庭證稱，系爭
        車輛因係德國進口車、樣式少，行情約80幾萬元，他以
        公定行情，扣除撞損所造成交易價格貶損價格後，以
        641,000元向甲○○購買此車，嗣再扣除維修費用等，
        實際只付24萬餘元等語（見本院卷第37頁背面），乙○
        ○亦自承與系爭車輛相同車款的車經改裝過約是70幾萬
        元等語（原審卷第38頁），堪認系爭車輛於發生本件事
        故前市價以80萬元計算為合理。乙○○上訴後抗辯未經
        鑑定，系爭車輛之市價應未達80萬元云云。查，證人陳
        明福專營汽車之維修兼營二手車買賣（原審卷第37頁）
        ，對於車輛行情之熟悉度應高於乙○○，衡情證人不可
        能高估系爭車輛之價格向甲○○購買，乙○○空言抗辯
        ，自無可採。甲○○在系爭事故發生後僅能以641,000
        元出售，則甲○○主張系爭車輛有超過其必要修復費用
        之交易價值貶損，於159,000元範圍內，核屬有據，逾
        此部分之主張，甲○○並未提出證據證明，即無理由。
      (3)乙○○另抗辯系爭車輛更換引擎之後，未經檢驗，應不
        能在道路行駛云云。查，系爭事故發生後，甲○○曾報
        警處理，乙○○則逕行離去，苟系爭車輛未經檢驗，不
        能在道路行駛，員警不可能未為處置，乙○○此部分抗
        辯，亦無可採。
    2.甲○○於原審請求無車可用支出之交通費用及牌照稅、燃
      料稅，經原審認此部分不應准許，甲○○並未對之聲明不
      服，此部分不在本院審理範圍。
    3.損害之發生或擴大，被害人與有過失者，法院得減輕賠償
      金額或免除之，民法第217條第1項定有明文。且此項規定
      之目的，在謀求加害人與被害人間之公平，故在裁判上，
      縱當事人未據以主張、抗辯，法院仍得依職權審酌而減輕
      或免除之（最高法院85年台上字第1756號判例參照）。本
      件事故之發生，乙○○固有超速行使、未與前車保持隨時
      可以煞停之安全距離，及未注意車前狀況並隨時採取必要
      之安全措施之疏失，但甲○○亦有超速行使，且變換車道
      未顯示方向燈，又未讓直行車先行及注意安全距離之過失
      ，已如前述，本院審酌兩造之過失程度，及其過失對車禍
      發生原因力之強弱，認以減輕乙○○賠償金額百分之80
      為適當，因之，甲○○得請求乙○○賠償之修復費用等，
      於53,556元範圍內（即：108,778+159,000＝267,778 ，
      267,77820％=53,555.6，元以下四捨五入），即屬有據
      。逾此範圍之請求，為無理由。甲○○上訴主張乙○○應
      再給付501,444元，顯然無視於系爭事故之發生甲○○亦
      有重大過失之部分，甲○○之上訴，並無理由。
五、綜上所述，甲○○主張就系爭事故之發生，乙○○應負過失
    責任，固為可採，乙○○抗辯無庸賠償，並無可取。但甲○
    ○就事故之發生亦與有過失，應減輕乙○○之賠償責任。從
    而，甲○○本於侵權行為之法律關係，請求乙○○賠償，原
    判決命乙○○給付53,556元本息，於法並無不合。兩造上訴
    意旨各指摘原判決不當，求予廢棄改判，均無理由，應予駁
    回。
六、本件事證已臻明確，兩造其餘攻擊防禦方法，經審酌後，或
    與本件無涉，或與判決結果不生影響，毋庸一一論列。
七、據上論結，本件兩造之上訴均無理由，依民事訴訟法第449
    條第1項、第78條，判決如主文。
中    華    民    國    98    年    12    月    16    日
                    民事第二庭
                        審判長法  官  吳謙仁
                              法  官  黃莉雲
                              法  官  蘇瑞華
正本係照原本作成。
不得上訴。
中    華    民    國    98    年    12    月    17    日
                              書記官  賴以真

司法院資訊處製作；財團法人民間司法改革基金會備份。
